【裁判字號】    99,上訴,114
【裁判日期】    990408
【裁判案由】    偽造有價證券等
【裁判全文】
臺灣高等法院高雄分院刑事判決         99年度上訴字第114號
上  訴  人  臺灣高雄地方法院檢察署檢察官
上  訴  人
即  被  告  乙○○
指定辯護人  本院公設辯護人   孫妙岑
上列上訴人因被告偽造有價證券等案件，不服臺灣高雄地方法院
98年度訴字第792 號中華民國98年11月18日第一審判決（起訴案
號：臺灣高雄地方法院檢察署97年度偵字第28633 號、98年度偵
字第7377號），提起上訴，本院判決如下：
    主  文
原判決關於行使偽造私文書（97年1 月15日部分）暨定執行部分
均撤銷。
乙○○犯行使偽造私文書罪，處有期徒刑壹年；偽造之「京城建
設股份有限公司合約專用章」、「丁○○合約專用章」印章各壹
顆、京城建設股份有限公司與甲○○民國九十七年一月十五日之
不動產買賣契約書上偽造「京城建設股份有限公司合約專用章」
、「丁○○合約專用章」之印文各參枚，均沒收之。又犯業務侵
占罪，處有期徒刑壹年肆月。
其他上訴駁回。
前開撤銷改判部分，與上訴駁回所處之有期徒刑4 月、3 年2 月
、8 月部分，應執行有期徒刑肆年捌月。偽造之「京城建設股份
有限公司合約專用章」、「丁○○合約專用章」印章各壹顆、京
城建設股份有限公司與甲○○民國九十七年一月十五日之不動產
買賣契約書上偽造「京城建設股份有限公司合約專用章」、「丁○○合約專用章」之印文各參枚、偽造之「甲○○」印章壹顆、
京城建設股份有限公司與甲○○民國九十七年四月二日簽立之不
動產買賣契約書書上偽造「甲○○」之署押拾陸枚（印文柒枚、
簽名玖枚）、附表編號7 至8 所示之支票兩紙，均沒收之。
    事  實
一、乙○○原係設址於高雄市前鎮區○○○路6 號18樓之2 之江
    廈廣告事業有限公司（下稱江廈公司）之業務部專業經理，
    負責江廈公司承攬京城建設股份有限公司（下稱京城公司）
    房屋廣告銷售之專案業務，並代收客戶繳交款項，為從事業
    務之人：
  (一)民國97年1 月15日前某日，甲○○前來購買江廈公司所承銷
    之京城公司「康橋」建案（後改稱「甜蜜蜜」建案）A3 棟3
    樓房屋及土地，並由乙○○與其議妥買賣事宜後，向甲○○
    收取定金新台幣（下同）3 萬元及附表編號1 至3 所示之支
    票，張本元旋將該3 萬元繳回江廈公司；惟乙○○為挪用甲○○附表編號1 至3 所示之支票，竟基於行使偽造私文書之
    犯意，委由不知情之不詳人士，於97年1 月15日偽刻「京城
    建設股份有限公司合約專用章」及「丁○○合約專用章」之
    印章各1 枚（未扣案）後，在乙○○位於高雄市○○區○○
    路540 號12樓之2 住處，將前開偽造之印章蓋在京城公司與
    甲○○同意就「康橋」建案A3棟3 樓為買賣交易之不動產買
    賣契約書上（偽造「京城建設股份有限公司合約專用章」、
    「丁○○合約專用章」之印文各3 枚，簽約日期97年1 月15
    日），再將將該經偽造之買賣契約書交予甲○○而行使之。
    而乙○○因業務關係取得甲○○所交付之前開3 張支票後，
    竟意圖為自己不法之所有，除將附表編號1 所示支票，佯稱
    係承辦京城公司另一「紫京城」建案B3棟13樓房地銷售客戶
    所給付之價款而繳給京城公司外，另將附表編號2 至3 所示
    之支票，於97年1 月17日及18日，存入其不知情之母親劉招
    治在彰化商業銀行大直分行開立之帳戶（帳號：0000000000
    0000），將上開支票提示兌現而侵占之。乙○○又於同年1
    月22日，向甲○○取得因支付前揭房地買賣價金而簽發之如
    附表編號4 至6 所示之支票後，除將附表編號6 所示之支票
    繳回京城公司外，作為甲○○買賣前開房屋及土地之價金外
    ，接續前開業務侵占之犯意，將附表編號4 至5 所示之支票
    ，分別充當為他人向京城公司「紫京城」建案D1棟15樓及F1
    棟15樓之價款，繳回京城公司，而侵占之。
  (二)嗣後乙○○為使甲○○能順利搬入前揭房地，以免東窗事發
    ，竟另行基於行使偽造私文書之犯意，於97年4 月2 日先委
    由不知情之不詳人士，偽刻「甲○○」之印章1 枚（未扣案
    ）後，在乙○○位於高雄市○○區○○路住處，於京城公司
    與甲○○97年4 月2 日之房地買賣合約書上偽造「甲○○」
    署押16枚（印文7 枚、簽名9 枚），同時填妥需記載之事項
    於京城公司「甜蜜蜜」建案A3棟3 樓之房地買賣契約書上（
    其上所載房屋及土地價款、簽約金與分期款方式、貸款約定
    金額等與前開97年1 月15日契約書所載內容不同），再將該
    偽造之合約書交回京城公司審核通過，並蓋印同意該契約而
    行使之，致生損害於甲○○、京城公司。
  (三)乙○○又另基於意圖供行使之用而偽造有價證券之犯意，於
    97年4 月24日，在其高雄市○○區○○路住處，將其在國泰
    世華銀商業銀行東高雄分行開戶（帳號：0000000 ），如附
    表編號7 至8 所示支票，分別填入發票日97年4 月24日，票
    面金額100 萬元，及發票日97年4 月28日，票面金額175 萬
    元（起訴書及原判決書均誤載為170 萬元）等必要記載事項
    後，再私自盜用其不知情之同居女友戊○○之印章於前開支
    票之發票人欄（其上盜蓋「戊○○」之印文各1 枚），接續
    偽造「戊○○」為發票人之支票2 紙後，交回京城公司作為
    甲○○購買前開房地之價金而行使之，致生損害於戊○○、
    京城公司。事後乙○○又恐屆期跳票，遂藉口客戶存款不足
    ，恐遭退票為由，向京城公司取回上開偽造之支票2 紙，並
    同時匯款35萬元到京城公司之帳戶內。
  (四)乙○○又於97年4 月26日前某日，於高雄市三民區○○○路
    102 號之售屋地點與江廈公司之客戶己○就京城公司「紫京
    城」建案E1棟7 樓房地議妥買賣事宜，己○隨即於97年4 月
    26日於前揭售屋地點與乙○○簽約，並交付訂金1 萬元，由
    乙○○將該筆訂金繳回京城公司。嗣後又於同年月28日，將
    39萬元購屋款交給乙○○，讓其繳回京城公司，豈乙○○竟
    意圖為自己不法所有，將其業務上所收取之上揭款項侵占入
    己。
二、案經己○、江廈公司訴由臺灣高雄地方法院檢察署檢察官偵
    查起訴。
    理  由
壹、證據能力部分
一、按被告以外之人於偵查中向檢察官所為陳述，除顯有不可信
    之情況者外，得為證據，同法第159 條之1 第2 項定有明文
    。本件證人戊○○於檢察官偵查中所為之陳述（97他5808卷
    第84至85頁），已經依法具結，並無顯不可信之情況，被告
    復已捨棄對質詰問權，自得為證據。
二、按被告以外之人於審判外之陳述雖不符刑事訴訟法第159 條
    之1 至之4 等四條之規定，而經當事人於審判程式同意作為
    證據，法院審酌該言詞陳述或書面陳述作成時之情況，認為
    適當者，亦得為證據；當事人、代理人或辯護人於法院調查
    證據時，知有刑事訴訟法第159 條第1 項不得為證據之情形
    ，而未於言詞辯論終結前聲明異議者，視為有前項之同意，
    同法第159 條之5 定有明文。本件證人己○於檢察事務官詢
    問時所為陳述，其性質雖屬傳聞證據，惟業經檢察官、被告
    及其辯護人同意作為證據，本院審酌其作成之情並無不當情
    形，自得為證據。
貳、實體部分
一、上揭事實，業據上訴人即被告乙○○於原審及本院審理時坦
    承不諱，核與證人甲○○、證人即告訴人江廈公司負責人丙○○於原審審理時具結證述之內容（原審卷第34至45、66至
    73頁）、證人即告訴人己○於檢察事務官詢問時之證述內容
    （偵一卷第3 至4 頁），大致相符。復有被告人事資料表及
    切結書在卷可參（偵三卷第7 至8 頁），此外，並有下列證
    據可以佐證：
  (一)訂約日期97年1 月15日之京城集團「康橋」建案A3棟3 樓不
    動產買賣契約書影本1 份（偵三卷第9 至19頁）、附表編號
    1 至6 所示之支票影本6 張及兌現資料（偵三卷第22至29頁
    ）、劉招治及乙○○存摺影本（偵三卷第61至64頁）、彰化
    商業銀行大直分行97年11月12日彰大直字第0973100 號函暨
    檢送劉招治帳戶交易明細（偵三卷第77至79頁）等在卷可參
    。
  (二)訂約日期97年4 月2 日之京城公司「甜蜜蜜」建案A3棟3 樓
    不動產買賣契約書影本1 份（偵三卷第30至39頁）、建物所
    有權狀影本（偵三卷第40頁）可參。
  (三)附表編號7 至8 所示之支票（偵三卷第42頁）、高雄銀行鼓
    山分行98年1 月7 日高銀鼓密字第0970000012號函暨檢送戊○○帳戶交易明細（偵三卷第92至95頁）、永豐銀行98年1
    月7 日永豐銀綜合作業中心（98）字第00013 號函暨檢送戊○○交易明細資料（偵三卷第96至98頁）在卷可參。
  (四)京城公司「紫京城」建案E1棟7 樓房地買賣合約書（偵一卷
    第6 至12頁）及收款單（偵一卷第5 頁）、在卷可稽。
  (五)綜上所述，足認被告上開自白，均核與事實相符，應堪採信
    。本件被告上開犯行，均事證明確，應依法論科。
二、核被告就事實欄一、(一)部分所為，係犯刑法216 條、第210
    條之行使偽造私文書罪（起訴書就此部分，雖載為犯刑法第
    217 條之罪，惟經公訴人於原審加以更正，自不生變更起訴
    法條問題）、第336 條第2 項之業務侵占罪。其偽造印章、
    印文之行為係偽造私文書之階段行為。偽造私文書之低度行
    為，為行使偽造私文書之高度行為所吸收，均不另論罪。被
    告此部分基於一業務侵占犯意，而接續侵占甲○○所繳交支
    票之行為，係接續犯，應論以一業務侵占罪。關於被告侵占
    告訴人甲○○款項部分，起訴書雖認係詐欺取財，惟被告已
    陳明其係將甲○○所繳納之款項先行挪用，並無詐欺之意；
    本院審酌其確有將甲○○所繳交之3 萬元現金交給江廈公司
    ，此業經證人陳佳合陳述明確（見原審卷第69頁）；再者，
    被告嗣後有將甲○○所繳交如附表編號4 所示之支票交給京
    城公司，作為甲○○購買房地之價金；復於97年4 月2 日再
    偽造甲○○與京城公司簽訂之不動產買賣契約書，送交京城
    公司核印，且甲○○亦已取得其所所購買之房屋及土地之所
    有權（見原審卷第37至38頁），顯見被告原本就有使甲○○
    取得其所購買之房屋及土地之意思，並非基於詐欺取財之意
    思，而向甲○○收取支票，故係業務侵占，因其基本社會事
    實相同，本院自得變更起訴法條予以審理。被告所犯上開二
    罪（行使偽造私文書及業務侵占），罪名歧異，犯意各別，
    應予分論併罰。其就事實欄一、(二)所為，係犯刑法第216 條
    、第210 條之行使偽造私文書罪。上開偽造印章、印文、署
    押之行為均係偽造私文書之階段行為；偽造私文書之低度行
    為，為行使偽造私文書之高度行為所吸收，均不另論罪。其
    就事實欄一、(三)所為，係犯刑法第201 條第1 項之偽造有價
    證券罪。被告盜用戊○○之印章，接續偽造上開2 紙支票，
    為接續犯，應論以一偽造有價證券罪。被告盜用戊○○印章
    之行為，為偽造有價證券之部分行為，不另論罪。被告偽造
    有價證券而復持以行使，其行使行為吸收於偽造行為之中，
    祇應論以刑法第210 條第1 項之偽造有價證券罪（最高法院
    31年上字第88號判例要旨參照）。其就事實欄一、(四)部分所
    為，係犯刑法第336 條第2 項之業務侵占罪。被告所為上開
    5 罪，犯意個別，行為互殊，應分論併罰。
三、撤銷改判部分
  (一)原判決以被告事實一、(一)部分罪證明確，予以論罪科刑，固
    非無見，惟被告侵占吳茂松之支票部分，應係犯刑法第336
    條之業務侵占罪，且與行使偽造私文書罪部分，應予分論併
    罰，原判決認成立詐欺取財罪，且與行使偽造私文書罪，成
    立想像競合犯，均有不當，檢察官循告訴人之請求提起上訴
    ，其意旨認原判決量刑過輕，及被告上訴意旨認原判決量刑
    過重，雖均無理由，惟原判決此部分既有不當之處，應連同
    其定執行刑部分予以撤銷改判。爰審酌被告因投資失利衍生
    貪念，竟藉職務上之機會，以偽造合約，侵占購屋客戶財物
    ，其侵占之金額不少，及被告前未曾受有期徒刑以上刑之宣
    告，此有臺灣高等法院被告全國前案紀錄表1 紙在卷可佐，
    且犯後坦承犯行等一切情形，酌情分別量處如主文第2 項所
    示之刑。
  (二)偽造之「京城建設股份有限公司合約專用章」、「丁○○合
    約專用章」各1 顆，雖未扣案，惟無證據證明其已經滅失，
    應依刑法第219 條規定宣告沒收。京城公司與甲○○97年1
    月15日之房地買賣合約書上偽造「京城建設股份有限公司合
    約專用章」、「丁○○合約專用章」之印文各3 枚，應依刑
    法第219 條規定宣告沒收。
四、不另為無罪之諭知部分
  (一)公訴意旨另以：被告乙○○向甲○○佯稱欲搬入上開房屋內
    需繳交3 萬元才可取得鑰匙，致甲○○又陷於錯誤而交付上
    揭之款項等語，因認被告乙○○此部分行為，另涉犯刑法第
    339 條第1 項之詐欺取財罪嫌。
  (二)按犯罪事實應依證據認定之，無證據不得認定犯罪事實；又
    不能證明被告犯罪者，應諭知無罪之判決，刑事訴訟法第15
    4 條第2 項、第301 條第1 項分別定有明文。而刑事訴訟法
    上所謂認定犯罪事實之證據，係指足以認定被告確有犯罪行
    為之積極證據而言，該項證據自須適合於被告犯罪事實之認
    定，始得採為斷罪資料。如未能發現相當證據，或證據不足
    以證明，自不能以推測或擬制之方法，以為裁判之基礎。又
    刑事訴訟上證明之資料，無論其為直接或間接證據，均須達
    於通常一般之人均不致有所懷疑，而得確信其為真實之程度
    ，始得據為有罪之認定，若其關於被告是否犯罪之證明未能
    達此程度，而有合理性懷疑之存在，致使無從形成有罪之確
    信，根據「罪證有疑，利於被告」之證據法則，即不得遽為
    不利被告之認定（最高法院29年度上字第3105號、40年度臺
    上字第86號、76年度臺上字第4986號判例意旨參照）。
  (三)公訴人認被告乙○○收取甲○○3 萬元款項部分，涉嫌詐欺
    取財罪嫌，無非係以被告供述除前述支票票款外，另向甲○○收取1 筆3 萬元現金資為論據。訊據被告堅決否認有此部
    分之詐欺取財犯行，並辯稱伊沒有以欲搬入上開房地需另繳
    交3 萬元才可取得鑰匙為藉口，再向甲○○騙取3 萬元現金
    等語。經查：甲○○除於97年1 月15日簽約，交付被告現金
    3 萬元及附表編號1 至3 所示支票，共145 萬元之定金予被
    告收受外，並無另外為了拿取鑰匙再交付被告3 萬元現金乙
    節，業據證人甲○○於原審審理時具結證述在卷（原審卷第
    43頁），且證人丙○○於原審審理時亦證稱被告第一次收到
    甲○○3 萬元之款項有繳回公司（原審卷第69頁），顯見甲○○交付被告收取之3 萬元現金是在97年1 月15日前，且該
    筆3 萬元現金業經被告依規定繳回公司，並無另以交付鑰匙
    為由，再向甲○○騙取3 萬元現金之情。此外，又查無其他
    積極證據證明被告此部分詐欺取財之犯行，是此部分之犯罪
    事實即屬無從證明，本應就此部分為被告無罪之諭知，惟公
    訴人認此部分與前揭事實欄一、(一)之行使偽造私文書部分，
    有裁判上一罪關係，爰不另為無罪之諭知。
四、上訴駁回部分
  (一)原判決就被告事實一、(二)至(四)部分，適用刑法第201 條第1
    項、第216 條、第210 條、第219 條、第205 條、第336 條
    第2 項、第51條第5 款，刑法施行法第1 條之1 規定，併審
    酌被告因投資失利衍生貪念，竟藉職務上之機會，以偽造合
    約，且為掩飾犯行，復盜用他人印章簽發支票，危害金融秩
    序，並將向客戶收取之購屋款項，侵吞入己，損害他人之財
    產權益，行為固有不該，惟念及被告前未曾受有期徒刑以上
    刑之宣告，此有臺灣高等法院被告全國前案紀錄表1 紙在卷
    可佐，且犯後坦承全部犯行，並就告訴人江廈公司部分之民
    事請求達成和解，亦有卷附和解筆錄在卷可稽，堪認具有悔
    意等一切情形，酌情分別量處有期徒刑4 月、3 年2 月、8
    月。及敘明偽造「甲○○」之印章1 枚，雖未扣案，惟並無
    證據證明業已滅失，不問屬於犯人與否，仍應依刑法第219
    條宣告沒收之。京城公司與甲○○97年4 月2 日之不動產買
    賣契約書上偽造「甲○○」之署押16枚（印文7 枚、簽名9
    枚），不問屬於犯人與否，均應依刑法第219 條宣告沒收之
    。而偽造如附表編號7 至8 所示之2 紙支票，不問屬於犯人
    與否，均應依刑法第205 條宣告沒收之。經核原判決此部分
    認事用法，尚無不合，量刑亦稱妥適，檢察官循告訴人之請
    求提起上訴，其意旨認原判決量刑過輕，被告上訴意旨指摘
    原判決此部分量刑過重，均為無理由，應予駁回，並與前開
    撤銷改判部分，定其應執行刑。
據上論結，應依刑事訴訟法第368 條、第369 條第1 項前段、第
364 條、第299 條第1 項前段、第300 條，刑法第201 條第1 項
、第205 條、第216 條、第210 條、第219 條、第336 條第2 項
、第51條第5 款，刑法施行法第1 條之1 ，判決如主文。
本案經檢察官林敏惠到庭執行職務。
中    華    民    國    99    年    4     月    8     日
                  刑事第一庭    審判長法  官  周賢銳
                                      法  官  施柏宏
                                      法  官  黃仁松
以上正本證明與原本無異。
如不服本判決應於收受本判決後10日內向本院提出上訴書狀，其
未敘述上訴理由者，並得於提起上訴後10日內向本院補提理由書
狀（均須按他造當事人之人數附繕本）「切勿逕送上級法院」。
中    華    民    國    99    年    4     月    8     日
                                      書記官  林家煜
附錄本件判決論罪科刑法條：
中華民國刑法第201條
意圖供行使之用，而偽造、變造公債票、公司股票或其他有價證
券者，處3 年以上10年以下有期徒刑，得併科3 千元以下罰金。
行使偽造、變造之公債票、公司股票或其他有價證券，或意圖供
行使之用，而收集或交付於人者，處1 年以上7 年以下有期徒刑
，得併科3 千元以下罰金。
中華民國刑法第210條
偽造、變造私文書，足以生損害於公眾或他人者，處5 年以下有
期徒刑。
中華民國刑法第216條
行使第210 條至第215 條之文書者，依偽造、變造文書或登載不
實事項或使登載不實事項之規定處斷。
中華民國刑法第339 條
意圖為自己或第三人不法之所有，以詐術使人將本人或第三人之
物交付者，處5 年以下有期徒刑、拘役或科或併科1 千元以下罰
金。
以前項方法得財產上不法之利益或使第三人得之者，亦同。
前二項之未遂犯罰之。
中華民國刑法第336 條
對於公務上或因公益所持有之物，犯前條第1 項之罪者，處1 年
以上7 年以下有期徒刑，得併科5 千元以下罰金。
對於業務上所持有之物，犯前條第1 項之罪者，處6 月以上5 年
以下有期徒刑，得併科3 千元以下罰金。
前二項之未遂犯罰之。
附表
┌──┬───┬────┬──────┬────┬────┬────┬───────┐
│編號│發票人│發票日  │付款銀行    │帳號    │面  額  │票    號│備          註│
├──┼───┼────┼──────┼────┼────┼────┼───────┤
│1   │吳陳環│97.1.15 │台北銀行    │281-3   │50萬元  │0000000 │交付京城公司  │
├──┼───┼────┼──────┼────┼────┼────┼───────┤
│2   │吳陳環│97.1.15 │台北銀行    │281-3   │50萬元  │0000000 │存入劉招治帳戶│
├──┼───┼────┼──────┼────┼────┼────┼───────┤
│3   │吳陳環│97.1.15 │台北銀行    │281-3   │42萬元  │0000000 │存入劉招治帳戶│
├──┼───┼────┼──────┼────┼────┼────┼───────┤
│4   │吳陳環│97.1.25 │台北銀行    │281-3   │90萬元  │0000000 │交付京城公司  │
├──┼───┼────┼──────┼────┼────┼────┼───────┤
│5   │吳陳環│97.1.25 │台北銀行    │281-3   │40萬元  │0000000 │              │
├──┼───┼────┼──────┼────┼────┼────┼───────┤
│6   │吳陳環│97.1.31 │台北銀行    │281-3   │70萬元  │0000000 │交付京城公司  │
├──┼───┼────┼──────┼────┼────┼────┼───────┤
│7   │蘇立惠│97.4.28 │國泰世華銀行│0000000 │100萬元 │0000000 │              │
├──┼───┼────┼──────┼────┼────┼────┼───────┤
│8   │吳陳環│97.4.28 │國泰世華銀行│00000000│175 萬元│0000000 │              │
└──┴───┴────┴──────┴────┴────┴────┴───────┘

司法院資訊處製作；財團法人民間司法改革基金會備份。
